臺灣花蓮地方法院民事判決　　　　　　　　96年度訴字第26號
原　　　告　丙○○
訴訟代理人　李文平律師
被　　　告　乙○○
　　　　　　　　　　　　79號.
訴訟代理人　林武順律師
被　　　告　甲○○
上列當事人間返還價金事件，本院於96年8月2日言詞辯論終結，
判決如下：
    主  文
原告之訴及假執行之聲請均駁回。
訴訟費用由原告負擔。
    事 實 及 理 由
壹、程序方面：
    被告甲○○未於最後言詞辯論期日到場，核無民事訴訟法第
    386條各款所列情形，爰依原告之聲請，由其一造辯論而為
    判決。
貳、實體方面：
一、原告起訴主張：
  1.原告前經被告甲○○居間介紹，向被告乙○○以每甲新台幣
    （下同）45萬元之價格，購買花蓮縣鳳林鎮○○段271、
    271-1 等地號之土地（以下簡稱系爭土地）共計六甲，合計
    金額270萬元，並已交付完畢。詎系爭土地竟遭花蓮縣政府
    強制收回，經原告抗議後，花蓮縣政府竟來函聲稱：「查園
    區基地原屬國有地，長期以來並無放租或許可使用之情形，
    佔墾補償依法無據。」則系爭土地既係國有地，長期以來並
    無放租或許可使用之情形，被告乙○○何能以每甲45萬元之
    高價出售原告，顯係無權處分。
  2.依民法第349條規定：「出賣人應擔保第三人就買賣之標的
    物，對於買受人不得主張任何權利。」查花蓮縣政府與內政
    部營建署新生地開發局於92年3月31日聯合公告：該區土地
    為花蓮縣環保科技園區基地，任何種植作物等佔用行為，皆
    屬違法，佔用人應於92年4月30日前，自行遷移地上物，逾
    期未遷移者，即視同廢棄物逕行清除，並向司法機關起訴或
    告發。甚且在92年8月6日由花蓮縣政府及當時管理機關內政
    部營建署新生地開發局進行清除，就上揭第三人之行為，被
    告乙○○應負擔保之責。
  3.被告乙○○先前向原告聲稱其有使用系爭土地之權利，原告
    方始交付高額價金購買，若其無法提出權利證明，依法自屬
    無權處分，依民法第118條之規定，在花蓮縣政府承認之前
    ，亦屬無效。
  4.依民法第226條、第256條，因被告無法履行，原告亦得解除
    契約，故如認雙方之買賣契約為有效，原告亦在此為解除契
    約之意思表示 ，並請求依民法第259條之規定回復原狀。
  5.被告甲○○對於顯無履行能力之人，或知其無訂立該約能力
    之人，不得為其媒介，然其竟就本案之不能履行且被告乙○
    ○根本無權利之土地為媒介，依民法第184條，自應負損害
    賠償責任。
  6.爰對被告乙○○依民法第118條主張系爭買賣契約不成立、
    依民法第72條主張系爭買賣契約無效，如認系爭買賣契約成
    立，則主張依民法第226、259、260、349、350條請求損害
    賠償，以上擇一勝訴即可。對被告甲○○則依民法第184 條
    及第567條之規定請求損害賠償。被告二人間有不真正連帶
    債務之關係，爰請其二人共同給付，原告僅受領一份給付債
    務。
  7.對被告抗辯之陳述：
    (1)原告是要購買能夠永久使用的權利，不是要買所有權，被
      告乙○○也不用過戶給原告。兩造沒有訂立書面買賣契約
      。被告依照買賣契約應要履行之義務，是交付土地予原告
      及測量土地寬度，原告有要求被告乙○○將土地測量圖給
      原告，但被告未測量，被告乙○○依買賣契約是賣給原告
      土地的永久使用權。
    (2)被告甲○○有告訴原告土地是河川地，而河川地就是政府
      的，原告是要購買使用權，被告並未告知土地未承租，但
      原告當時也沒有談到承租的問題。被告二人並未拿出任何
      權利證明給原告，原告亦未調查，也沒有問，不知道被告
      有無合法權利，只是完全信賴被告。
    (3)原告有領到十萬元，不是補償費，是建商所發之敦親睦鄰
      的禮金，沒有任何條件，是補貼很久沒有在土地上耕作。
  8.並聲明：被告等應給付原告270萬元及自起訴狀繕本送達之
    翌日起致清償日止按年息5%計算之利息；訴訟費用由被告負
    擔；原告願供擔保，請准宣告假執行。
二、被告乙○○答辯則以：
  1.被告乙○○在系爭土地上耕作已達40餘年，該土地原為石礫
    地，經被告乙○○整理改良後在系爭土地上種植甘蔗。嗣原
    告於88年間，經由被告甲○○一再遊說，要求被告乙○○讓
    與該土地之占有，被告乙○○考慮到年歲已大，難以耕作大
    片土地遂勉予答應，而以低價將該土地讓與原告，原告取得
    該土地之轉讓後，先於88年1月間及89年4月間借用被告乙○
    ○所有其他土地申請農業用電，原告復於該土地上搭建房屋
    及申請門牌號碼，並因未有土地所有權，乃向主管機關切結
    該建物在公有土地上願自行負責。原告明知系爭土地之情況
    ，仍予買受，殊不能事後反悔。尤其，原告受讓該土地後，
    該土地於92年間經政府規劃為花蓮環保科技園區，原告意圖
    領取高額補助款，竟在系爭土地上大量搶種木等作物，預計
    每株可獲償2千元，每甲以200株計，預計每甲土地可獲補償
    400萬元，惟其後該樹木等作物經政府剷除，未能如預期獲
    得鉅額補償（據悉僅獲補償10餘萬元），因而要求被告乙○
    ○返還價款，殊屬不該。
  2.原告明知系爭土地之權源狀況，仍予以購買，被告乙○○依
    契約只須依現狀交付土地占有給原告，並已將系爭土地點交
    予原告占有使用，被告乙○○並無任何違約之處，原告即無
    從請求返還價金。被告乙○○否認兩造約定須測量系爭土地
    之寬度，測量寬度並無在約定範圍內，且任何人都有能力測
    量。
  3.被告乙○○僅將系爭土地之占有使用連同地上作物讓與原告
    ，並未涉及土地所有權，殊無所謂無權處分可言。
  4.被告乙○○將開墾土地之占有，連同地上物讓與原告，不僅
    為目前社會上之慣行，且法律對於占有亦加以保護，更對長
    期和平占有賦予一定之權益，可參見民法第769條、國有財
    產法第42條、第52條之1、第52條之2等規定。是本件讓與並
    未違反公共秩序與善良風俗。再者，依司法實務見解，對於
    將占有土地連同地上作物之轉讓行為，亦認為有效。（參台
    灣高等法院台中分院84年度上字第430號民事判決）
  5.並聲明：如主文第1、2項所示，以及如受不利判決，請准預
    供擔保免為假執行之宣告。
三、被告甲○○未於最後言詞辯論期日到場，據其以前之陳述則
    以：
  1.原告知道系爭土地是河川地，沒有承租，原告自己喜歡，是
    他自己來找我的，原告告訴我，他要過來經營，我告訴他系
    爭土地是無權利的，土地上已經有開墾，地上有種植甘蔗，
    不可能平白送給原告。
  2.並聲明：原告之訴駁回。
四、兩造不爭執之事實：
  1.民國88年間，原告經被告甲○○居間介紹，與被告乙○○以
    新台幣270萬元之價格，訂定買賣契約（以下簡稱系爭契約
    ），購買花蓮縣鳳林鎮○○段271-1等地號土地共六甲（以
    下簡稱系爭土地）。原告交付價金後，被告乙○○已將系爭
    土地指界後交付原告。
  2.系爭土地為公有土地，被告乙○○並未經主管機關同意放租
    或許可使用，並於其上種植甘蔗。
  3.原告受讓系爭土地後，先後於88年1月間、89年4月間借用被
    告乙○○所有之其他土地申請農業用電，復於系爭土地上搭
    建門牌號碼為花蓮縣鳳林鎮農會地4-20號房屋，並向主管機
    關切結該建物在公有土地上願自行負責。原告在系爭土地上
    並有種植樹木。
  4.花蓮縣政府與內政部營建署新生地開發局於92年3月31日聯
    合公告該區土地為花蓮縣環保科技園區基地，任何種植作物
    等佔用行為皆屬違法，佔用人應於92年4月30日前自行遷移
    地上物，逾期視同廢棄物逕行清除，並向司法機關起訴或告
    發。甚且在92年8月6日由花蓮縣政府及內政部營建署新生地
    開發局進行清除。
五、兩造爭執之重點：
  1.被告乙○○是否無權處分？被告甲○○是否明知被告乙○○
    並無任何使用之權利仍居間介紹原告與被告乙○○訂立系爭
    買賣契約？
  2.被告乙○○是否違法佔用系爭土地，而有民法第72條法律行
    為違反公序良俗而無效之情形？
  3.被告二人是否曾向原告聲稱有權使用系爭土地？
  4.被告乙○○有無未依系爭買賣契約履行及給付不能之情形？
    原告向被告乙○○係購買系爭土地之何種權益？
  6.原告主張解除契約之損害賠償請求權有無理由？
六、得心證之理由：
  1.按買賣契約係債權行為及負擔行為，而非處分行為，僅使當
    事人之一方對他方負擔給付義務，縱未得到有權利人之同意
    或承認，亦不影響買賣契約之有效成立，最高法院83年台上
    第1138號、83年台上第2828號裁判意旨可資參照。原告與被
    告乙○○就系爭土地之買賣契約，既非處分行為，雖被告乙
    ○○並非系爭土地之所有權人或有合法之占有使用權源，參
    酌前揭裁判意旨，其買賣契約亦不因而失效，原告主張系爭
    買賣契約為無權處分而不生效力云云，為無理由。
  2.次按，民法第72條所謂法律行為有背於公共秩序或善良風俗
    者無效，乃指法律行為本身違反國家社會一般利益及道德觀
    念而言。而法律行為是否違反公序良俗，則應就法律行為之
    內容，附隨情況，以及當事人之動機、目的及其他相關因素
    綜合判斷之 (最高法院83年度台上字第1530號判決意旨可資
    參照)。經查，原告自承於買賣當時即知系爭土地為河川地
    ，是政府的等語，則若未經政府同意合法占有使用系爭土地
    ，即有可能隨時遭到政府追討而被剝奪系爭土地之占有，此
    種風險當是一般社會上有通常智識經驗之人所得認知，原告
    自不能主張當時未查證云云即諉為不知；況且，依經驗法則
    一般人購買土地權利均相當慎重其事，何況原告係以總價
    270萬元向被告乙○○購買總面積六甲之系爭土地，其金額
    並非少數，且河川地將來開發利用均可能受限於相關法令，
    若非原告已知被告無合法占有使用之權利，又豈有不查證系
    爭土地相關資料以保障己身權益之理；又依目前社會現況，
    占有使用無合法權源之土地或房屋，仍有相當之占有使用利
    益可圖，故買賣無合法使用權源之土地使用權或受讓占有，
    或買賣房屋事實上處分權等情事仍相當常見，故系爭買賣契
    約尚難認為有何違反國家社會一般利益及道德觀念之情形。
    是以，基於契約自由原則，原告既自願向被告購買占有系爭
    土地之使用權利，即難認為系爭買賣契約有何違背公序良俗
    之可言，原告此部分之主張，亦無理由。
  3.又民法第226條第1項規定：因可歸責於債務人之事由，致給
    付不能者，債權人得請求賠償損害。原告主張被告有上開條
    文規定之情形，自應舉證證明被告乙○○有何可歸責之事由
    。然基上所述，兩造締約時，原告已知隨時有遭到政府追討
    系爭土地之風險，其仍願出價購買，應已衡量其利害得失而
    作決定，則本件嗣後經花蓮縣政府及內政部營建署公告佔用
    人須自行遷移且無法發放補償費等情，已在原告當初可得評
    估之風險範圍內，難認為可歸責於被告乙○○。又原告主張
    被告乙○○未測量系爭土地之寬度而提供測量圖云云，為被
    告所否認，原告復未能舉證證明兩造間有上開測量土地寬度
    之約定，尚難認為被告有何違反給付義務之情形。從而，原
    告以被告乙○○有民法第226條第1項給付不能之情形，而主
    張解除買賣契約後之回復原狀請求權及損害賠償請求權，尚
    難認為可採。
  4.另按，出賣人應擔保第三人就買賣之標的物，對於買受人不
    得主張任何權利。債權或其他權利之出賣人，應擔保其權利
    確係存在，民法第349條及第350條定有明文。兩造買賣系爭
    土地並未訂立任何書面可考，而買賣標的為何，原告主張是
    要購買系爭土地永久使用之權利等語，被告乙○○則辯稱是
    依系爭土地現狀將土地之占有連同地上作物讓與原告等語，
    參酌前述，本院認為原告於締約時應已明知系爭土地為公有
    ，被告乙○○並無永久占用之權利甚明，兩造締約時所購買
    者，應係占有系爭土地而得使用之權利並受讓地上作物，被
    告亦無擔保原告得永久使用系爭土地之意思，尚難認為被告
    乙○○所轉讓者有何權利瑕疵之可言。
  5.末按，居間人關於訂約事項，應就其所知，據實報告於各當
    事人。對於顯無履行能力之人，或知其無訂立該約能力之人
    ，不得為其媒介，民去第567條第1項亦有規定。惟本件原告
    對於系爭土地之權源如何，有何風險等情，如前所述已知之
    甚詳，尚難認為被告甲○○有何違反具體報告義務之情形。
    原告另主張被告甲○○有民法第184條第1項前段、後段或第
    2項之侵權行為，原告自應妥適舉證以實其說，然本件原告
    對系爭土地之狀況既知之甚詳，其仍願意予以買受，尚難認
    為被告甲○○有何不法侵害原告權利、故意以背於善良風俗
    之方法加損害於原告或違反保護他人之法律之情形，原告此
    部分之主張，顯屬無據。
  6.綜上，本件兩造就系爭土地之買賣契約並無民法第118條無
    權處分而不生效力之情形，而原告明知系爭土地為政府所有
    ，仍願意與被告乙○○訂立買賣契約，亦無違返公序良俗、
    給付不能或有何權利瑕疵之情形，被告甲○○亦無違反居間
    據實告知義務或侵權行為之問題，原告依買賣契約無效、解
    除契約回復原狀請求權、損害賠償請求權，請求被告二人給
    付270萬元及其遲延利息，為無理由，應予駁回，其假執行
    聲請，亦失其依據，應一併駁回。
七、兩造其餘陳述及攻擊防禦方法，於本件判決結果不生影響，
    爰不一一論述，併此敘明。
八、結論：原告之訴無理由，依民事訴訟法第385條第1項前段、
    第78條，判決如主文。
中　　華　　民　　國　　96　　年　　8　　月　　16 　日
  　　　　　　　  臺灣花蓮地方法院民事庭
                      法      官　林碧玲
上列為正本係照原本作成。
如對本判決不服，應於送達後20日內，向本院提出上訴狀（應抄
附繕本）。
中　　華　　民　　國　　96    年　　8　　月　　16　 日
　　　　　　　　　　　法院書記官  陳賜福
